【裁判字號】    91,訴,1089
【裁判日期】    921009
【裁判案由】    徵收補償
【裁判全文】
高雄高等行政法院判決                            九十一年度訴字第一０八九號
                              .
    原      告  甲○○
    訴訟代理人  戊○○
    原      告  乙○○
    訴訟代理人  己○○○
    原      告  丙○○
    被      告  高雄縣政府
    代  表  人  丁○○  縣長
    訴訟代理人  庚○○
右當事人間因徵收補償事件，原告不服內政部中華民國九十一年十月九日台內訴字第
０九一０００五六五二號訴願決定，提起行政訴訟。本院判決如左：
    主  文
原告之訴駁回。
訴訟費用由原告負擔。
    事  實
壹、事實概要：
    緣原告丙○○所有坐落高雄縣岡山鎮○○段三０三之五地號土地，及原告甲○○
    、乙○○共有同段三０七之二地號土地，係於民國（下同）八十九年一月間由農
    業區變更為交通用地（高雄捷運岡山北機廠用地），其八十九年（公告徵收當期
    ）公告土地現值，經高雄縣岡山地政事務所依據平均地權條例第十條及土地徵收
    條例第三十條規定，按照毗鄰非公共設施保留地之區段地價平均計算結果為每平
    方公尺新台幣（下同）八、三六九元，復依上開平均計算結果之價格另加四成，
    作為系爭土地公告徵收之補償地價，經被告於八十九年十月二十三日以八九府地
    權字第八九００一七八一七七號函辦理公告徵收，公告期間原告（以岡山鎮大遼
    里北機組自救會名義）以其被徵收土地之公告現值偏低，向被告提出異議，經被
    告查處後通知原告，原告仍不服，因原告所有上開土地非屬建地目土地或在發布
    實施都市計畫公告禁建前興建之合法房屋所坐落之土地，故未經移送地價評議委
    員會復議，而於九十一年二月二十日以府地價字第九一００二八九一四號函復原
    告，以系爭土地與毗鄰供農作使用性質相近之土地，劃屬同一地價區段，堪稱充
    當，且上開補償地價經高雄縣地價及標準地價評議委員會評定通過，並報內政部
    備查，業已完成法定程序，並無違誤。原告不服，提起訴願，遭決定駁回，遂提
    起本件行政訴訟。
貳、兩造聲明：
一、原告聲明均求為判決：
（一）訴願決定及原處分均撤銷。
（二）被告應改依公告現值每平方公尺一九、一００元為徵收原告所有坐落高雄縣岡
      山鎮○○段三０三之五、三０七之二地號土地之徵收補償現值。
二、被告聲明求為判決：原告之訴駁回。
參、兩造之爭點：
甲、原告主張之理由：
一、被告是主辦高雄捷運土地徵收機關，對於補償地價價格，竟出現二項不同補償計
    價標準，即被告就高雄捷運大寮主機廠用地，採用四級補償地價價格，而徵收高
    雄捷運北機廠用地係採用單一補償地價價格，上開二處土地原屬農業區，後因設
    置捷運需要，均變更為交通用地，二處用地既屬相同性質土地，被告豈可採行不
    同補償計價標準。
二、系爭土地鄰接道路用地同段三０二之一、三０七之一、三０七之二、三０七之三
    、三一０之一、三一０之三、三一一之一及三一一之二地號土地公告現值，於八
    十六年、八十七年、八十八年時，均為每平方尺一九、０００元，誠非被告所述
    僅有原告土地因誤載為住宅區，而高估土地公告現值。又依土地徵收條例第三十
    條規定，應按毗鄰非公共設施保留地之平均公告現值，補償其地價，是被告應以
    最接近系爭土地之非公共設施保留地作為計價標準，即以岡山鎮○○段等住宅用
    地之公告現值每平方公尺一九、一００元為補償地價，始稱合法，且與採行徵收
    高雄捷運大寮主機廠用地補償計價標準相一致，被告所為不一致之行政處分，顯
    然不當，有違土地徵收條例第三十條規定，並損害原告之合法利益。
三、被告對於計算補償地價僅談及「依照平均地權條例第十條及土地徵收條例第三十
    條規定，按其毗鄰各非公共設施保留地之地價平均計算結果。」對於規定中明示
    之「按其毗鄰各非公共設施保留地之地價平均計算」意義未作說明，逕予按毗鄰
    全部非公共設施保留地之十三個區段地價平均值作為補償地價。按「本條例第十
    條所稱毗鄰非公共設施保留地之平均公告土地現值，以毗鄰各非公共設施保留土
    地現值之平均數為準，並於每年編製土地現值時，依第六十三條規定計算之。」
    為平均地權條例施行細則第七條第一項所明定。上開規定已明確指出以毗鄰「各
    」非公共設施保留地土地現值之平均數為準，並非被告所為按毗鄰「全部」非公
    共設施保留地土地現值之平均數為準；且續指明「並於每年編製土地現值時，依
    第六十三條規定計算之。」故本件計算補償地價之法律依據為平均地權條例施行
    細則第六十三條規定。
四、土地交易價格或土地現值均係反映土地經濟利益，而能產生高經濟利益之土地，
    必能獲得較高交易價格。反之，低經濟利益土地，無人願以高價承購。為達成徵
    收補償地價之公平性，現有法令就不同特性之土地，即按不同之土地經濟效益或
    使用價值，給予不同之查估方式，此由平均地權條例施行細則第六十三條規定，
    即可獲得證實，而查估土地現值與劃分區段地價目的在於拉近土地市價與補償價
    格之距離。本件高雄捷運紅線北機廠土地，東西長度約一千八百公尺，橫跨岡山
    鎮及橋頭鄉，鄰接岡山鎮○○○路（原為岡山南路路寬三十公尺）、台一號省道
    （路寬四十公尺）、橋頭鄉○○路○路寬十公尺）及台鐵縱貫線，屬於岡山鎮範
    圍內有岡山南路二巷（路寬六公尺）及岡山鎮大寮排水溝等天然界限，全部被徵
    收土地地形狹長特殊，無論是地勢、交通、位置之情形，對於被徵收土地內部存
    有差異，且均與非保留地顯不相當，而被告竟將全部被徵收土地之農業區視為同
    一地價，惟依現況圖所示之毗鄰非保留地發展狀況，此項核定同一地價處分，非
    僅與事實不符，亦有違上開法律規定。
五、被告未就本件被徵收土地劃分地價區段，而將三十四公頃土地視為同一地價區段
    ，業已背離實際土地地價之事實。按本件被徵收土地鄰接十三個地價區段，範圍
    必然是十分廣大，尤其鄰接東面台鐵縱貫線者，屬於低度使用土地，無法作加油
    站、療養院、托兒所等用途，亦無直接通路，必須借用他人土地，始能為土地使
    用；而鄰接西面台一線省道或中山南路土地，可作加油站、療養院、托兒所及農
    舍等用途，可單獨使用，屬於高度使用土地，更何況有些被徵收土地面臨道路寬
    度亦不一致，西面道路之中山南路寬度三十公尺，台一線省道為四十公尺，南面
    筆秀路路寬十公尺，由臨接不同寬度之道路，即呈現不同土地地價，是以被告應
    依實際劃分地價區段，且根據土地調查估計規則第二十一條第一項規定劃分區段
    界線，而本件原告之土地應屬於一般路線價區段，即「第四款所稱之一般路線價
    區段○○○○街道以外已開闢之道路，鄰接該道路之土地，其地價顯著較高者，
    於適當範圍劃設之地價區段。」為地價調查估計規則第二十一條第二項後段所明
    定，而被告疏於考慮此項地價差異現況，未就實際地價差異劃分不同地價區段。
六、原告所有土地與毗鄰非公共設施保留地之住宅區○○○○段土地，在行政區域方
    面，皆劃歸於岡山鎮大遼里，由位置圖可知，徵收當時尚有五戶住家，即許能
    雲房屋－岡山南路（現改編為中山南路）二巷七之一號，劉顯治住家－岡山南
    路二巷六號，林劉月就住家－岡山南路二巷四號，丙○○之加油站－岡山南
    路二巷十九號，劉仁宗住家－岡山南路二巷八號及、代號之日據時代房屋
    。上開土地範圍原有數十戶人家居住與耕作，因岡山鎮○○道路開闢，拆除許多
    房屋，此由位置圖上標示之建地目可知，茲因都市計劃之使用分區設置，造成同
    為大遼里之土地，出現被劃設為住宅區及農業區之分別，原告之土地是屬於農業
    區範圍，但鄰接岡山南路，惟岡山南路兩旁已有商業行為（位置圖中符號房屋
    係經營汽車買賣，符號為岡山加油站．．．等），此項土地特性為原告所有土
    地所僅有，絕非其他被徵收土地純係農業使用所能夠比擬，且其他被徵收土地均
    無毗鄰住宅區或住戶之情形，故被告未依上開規定辦理查估土地現值，確係無庸
    置疑。原告所有土地毗鄰住宅區，依現況而言，應屬於平均地權條例施行細則第
    六十三條第一項第一款後段規定之情形，即以路線價每平方公尺一九、一００元
    為補償地價。並非如被告所言，必須且唯一以全部被徵收土地毗鄰非保留地之區
    段地價（共有十三個區段地價）平均計算。被告所為補償地價計算方式，顯屬無
    據，且與事實不符。
七、被告核定單一補償地價，違背平均地權條例施行細則第六十三條規定與工程受益
    費徵收條例之土地受益規定。按「各級政府興辦公共工程，由直接受益者分擔費
    用，始符公平之原則，工程受益費徵收條例本此意旨，於第二條就符合徵收工程
    受益費要件之工程，明定其工程受益費為應徵收，並規定其徵收之最低限額，自
    係應徵收。．．．」為七十六年一月十六日司法院釋字第二一二號解釋在案。又
    被告於七十六年六月十六日（七六）府地權字第六七七七０號公告徵收「台一線
    外環道路工程用地」，即系爭土地鄰接之西面道路用地，而高雄縣岡山鎮公所徵
    收台一線岡山外環道路開闢工程受益費計徵簡要說明書中，對於第五點受益區範
    圍及負擔比例，已直接闡明土地價值差異性，即第一區○道路境界線自該線起垂
    直深入等於路寬之地區負擔總額百分之四十，第二區沿第一區邊線起垂直深入至
    等於路寬兩倍以內之地區負擔總額百分之二十五，第三區沿第二區邊線起垂直深
    入至於路寬兩倍以內之地區負擔總額百分十五。惟按照被告之說詞，工程受益費
    不應該分區分價收取費用，應該是不分區，且為統一平均分擔工程受益費，顯見
    被告就補償地價核定過程有違工程受益費徵收條例之立法精神。對於系爭土地位
    置屬於第一區，負擔工程受益費高於其他土地，而在領取土地補償費時，被視為
    土地等值之裁定，實難令人心服。
乙、被告主張之理由：
一、按提起訴願，必以有行政處分存在為其前提，所謂行政處分，乃行政機關本於行
    政職權，就特定事件對人民所為足以發生法律上具體效果之處分而言，至行政官
    署所為單純之事實敘述，均屬觀念上之表示，並不因而發生法律上具體效果，自
    非行政處分。被告九十一年二月二十日府地價字第九一００二八九一四號函內容
    ，僅對系爭土地使用分區變更經過及地價補償計算、評定過程等事實作說明，既
    不因該項敘述或說明而發生法律上效果，顯非行政處分，亦無致損害原告之權利
    或利益，依訴願法第一條及第七十七條第八款規定，本件提起訴願程序不合法，
    自亦不得為行政訴訟之標的，合先敘明。
二、查「本條例實施地區內之土地，政府於依法徵收時，應按照徵收當期之公告土地
    現值，補償其地價。在都市計畫區內之公共設施保留地，應按毗鄰非公共設施保
    留地之平均公告土地現值，補償其地價，其地上建築改良物，應參照重建價格補
    償。」、「被徵收之土地，應按照徵收當期之公告土地現值，補償其地價，在都
    市計畫區內之公共設施保留地，應按毗鄰非公共設施保留地之平均公告土地現值
    ，補償其地價。」平均地權條例第十條及土地徵收條例第三十條第一項分別定有
    明定。而平均地權條例第十條規定，有關都市計畫區內公共設施保留地之地價計
    算方法，係以毗鄰非公共設施保留地之區段地價平均計算，此觀平均地權條例施
    行細則第六十三條規定即明，且業經內政部八十六年十二月十二日台（八六）內
    地字第八六八六六三八號函釋在案，此乃中央地政主管基於職權，並依據有關法
    令及經驗法則，所為對都市計畫區內公共設施保留地地價計算疑義之明確釋示，
    故地政機關（岡山地政事務所）對於都市計畫區內公共設施保留地地價，悉依上
    開內政部函示要旨辦理。亦即按各該公共設施保留地所有毗鄰非公共設施保留地
    區段地價之總和除以所毗鄰非公共設施保留地之區段數。準此，系爭土地八十九
    年（徵收當期）公告現值，被告依照上開法令規定，按其所毗鄰十三個非公共設
    施保留地之區段地價平均計算結果為每平方公尺八、三六九元，並按上開徵收當
    期公告土地現值加四成（約為每平方公尺一萬二千元）作為徵收補償地價，依法
    並無違誤。至原告請求系爭土地改按毗鄰非公共設施保留地中之較高區段地價（
    每平方公尺一九、一００元）作為徵收補償地價，尚嫌無據。
三、又原告指稱同屬闢建高雄捷運辦理徵收之大寮主機廠用地範圍，卻劃分為四個地
    價區段乙節，查大寮主機廠用地多屬經過重劃之土地，土地利用價值較高，而高
    雄縣大寮地政事務所參照調查蒐集之地價資料，認為位於該鄉○○路及中正路兩
    旁之重劃農地地價，已有顯著較高，乃審酌將其劃設為一般路線價區段，分別為
    第一一五區段（每平方公尺一一、０００元）及第四六六區段（每平方公尺八、
    ０００元），而上開一般路線價區段，於該重劃農地尚未變更為捷運主機廠用地
    前，即已劃設多年，併此敘明。至劃屬一般路線價區段範圍以外之其他大寮主機
    廠用地，仍依規定劃分為第六八二區段及第七００區段，並按其毗鄰非公共設施
    保留地之公告土地現值平均計算結果，分別為每平方公尺六、八００元及每平方
    公尺六、八八０元。而岡山北機廠與大寮主機廠雖同屬高雄捷運用地，惟因分別
    由不同地政事務所管轄（岡山地政事務所與大寮地政事務所），又兩地相距甚遠
    ，土地利用現況、周遭環境及地價動態等均不相同，且其毗鄰非保留地之區段地
    價亦互不相同，故估計結果之平均公告土地現值，自有高低差異，乃屬當然。縱
    使兩者徵收當期之公告土地現值未盡相同，惟其究經地政機關依照相關作業規定
    完成查估，復提交高雄縣地價評議委員會評定通過，並函報上級主管機關同意備
    查等踐行法定程序後，始據以公告，顯為適法，尚無違誤。
四、至原告所指坐落同段三０二之一、三０七之一、三一０之一、三０七之三、三一
    一之二地號土地，因上開土地並非高雄捷運岡山北機廠用地範圍內之土地，核與
    本件無涉。另平均地權條例第十條及土地徵收條例第三十條第一項有關都市計畫
    區內之公共設施保留地，應按毗鄰非公共設施保留地之平均公告土地現值補償其
    地價規定，係以毗鄰非公共設施保留地地價區段平均數計算，此觀平均地權條例
    施行細則第六十三條及土地徵收條例第三十條第一項規定自明，是原告所稱以最
    接近原告所有系爭土地之非公共設施保留地作為計算標準，顯有誤解。
五、系爭土地變更作捷運北機廠（公共設施保留地）之前，係屬農業用地，地政機關
    基於查估事實考量，將系爭土地與毗鄰供農業使用性質相近、現況相同之土地劃
    屬同一地價區段（農業區），就法理言，堪稱允當。至行為時地價調查估計規則
    第二十一條第二項規定：「．．．第四款所稱之一般路線價區段○○○○街道以
    外已開闢之道路，鄰接該道路之土地，其地價顯著較高者，於適當範圍劃設之地
    價區段。」係指鄰接已開闢道路且地價顯著較高者，地政機關始酌予適當範圍劃
    設一般路線價區段，而非指所有鄰接已開闢道路之土地，均得另劃分一般路線價
    區段不可。蓋鄰接已開闢道路土地之地價與同區段範圍內土地之地價，若非有明
    顯差異事實存在，地政機關對同一使用性質之土地，自無有另劃地價區段之必要
    。系爭土地雖鄰接岡山外環道路，惟其地價與同區段範圍內土地之地價未有顯著
    差異，故地政機關未予劃設一般路線價區段，於法尚無違誤。
六、按地價及標準地價評議委員會組織規程第三條規定：「本會掌理左列事項：一、
    地價區段之劃分及各區段之地價。．．．」本件系爭土地之地價區區地
    價，均依法令規定辦理，且經地價及標準地價評議委員會評議通過，並呈報上級
    機關備查，業已完成法定程序，具有法定效力，於法無誤。次按地政機關每年辦
    理公告土地現值調整作業，對於鄰接已開闢道路之土地，如欲將之劃屬一般路線
    價區段，必須其地價有顯著較高，始能於適當範圍予以劃設之，此觀行為時地價
    調查估計規則第二十一條第二項規定自明（修正後：第十八條第二項）。揆諸本
    件系爭土地及其鄰近土地，皆屬未辦重劃之土地（意即未經過土地整理及土地改
    良），又渠等地形不整，土地利用價值尚低。況且系爭土地所鄰接之道路，係屬
    岡山鎮○○○道路（供南北車輛從鎮○○道經過），故該外環道路乃一般所稱之
    「通過性」道路，就實際而言，其對於兩旁鄰接土地之地價影響甚微。又地政機
    關對於一般路線價區段之劃分，多針對利用價值較高之土地，意即作較高度利用
    之鄰接道路土地，考量其地價有顯著較高而予以劃設。衡諸本件土地於變更為捷
    運交通用地前，係屬都市計畫農業區，因依法限作農業使用，又其與毗鄰之農業
    區土地，均未經辦理農地重劃，且渠等地形不整及面積大小不一，其土地利用價
    值顯然偏低，亦即僅能作低度使用，縱使其鄰接已開闢之外環道路（屬通過性道
    路），惟其地價並無顯著較高，故地政機關辦理公告土地現值作業，乃未予劃設
    一般路線價區段，於法尚無違誤。再者，同鄰接外環道路且位於系爭土地對側之
    住宅區土地（土地利用度較高），亦未將其劃設一般路線價區段，此乃地政機關
    考量該外環道路因屬「通過性」道路，而非一般之街道，究其對於兩側鄰接道路
    土地之地價變動影響甚微，故系爭土地（土地利用度較低）未予劃設一般路線價
    區段，就法理而言，堪稱允當。
七、劃設一般路線價區段之土地，因攸關人民權益及義務負擔，故地政機關對於轄區
    ○地○○路線價區段之劃分，均須詳慎審酌符合上開行為時地價調查估計規則第
    二十一條第二項規定之實情，始予以劃設之，以維地價區段劃分之確信力及穩定
    性。因此，對於鄰接已開闢道路之兩旁土地，地政機關未必予以劃設一般路線價
    區段，。至原告指稱該外環道路於徵收開闢後，政府依法徵收工程收益費時，係
    按受益面深淺分為三區計徵，然查工程受益費，乃基於政府推動都市建設，並就
    直接受益之公、私有土地及其改良物，予以徵收是項受益費。究其所依據法令及
    考量因素，自與系爭土地地價區段劃分之法令依據及實情考量截然不同，兩者誠
    不能混為一談。又系爭土地原編定為都市計畫農業區，依工程受益費徵收條例施
    行細則第八十七條規定，得申請緩徵工程收益費，此亦足佐證鄰接已開闢道路之
    農業區土地之受益有限（微小），始有是項緩徵收工程受益費之規定，故系爭土
    地是否緩徵受益費，及該外環道路完成開闢後，其受益面如何分區計徵，究與本
    件判決基礎無何關涉。
八、系爭土地於八十九年一月由原農業區變更為捷運交通用地後，地政機關（岡山地
    政事務所）於核對地價區段圖及公告現值時，始發覺其八十八年（原公告徵收當
    期）公告現值誤載為住宅區地價（每平方公尺一九、０００元），嗣於八十九年
    三月依內政部八十三年四月二十三日台（八三）內地字第八三七四九六六號函訂
    頒之「辦理更正公告地價，公告土地現值作業注意事項」第二點（一）宗地地價
    抄錄錯誤之規定，函報被告更正八十八年公告現值為每平方公尺六、五００元（
    同案更正土地筆數計三十八筆）。按行政官署對其已為之行政行為，發覺有違誤
    之處，而自動更正或撤銷者，並非法所不許。查上開地價更正作業注意事項，乃
    內政部基於全國地政業務最高主管機關之職權，就其掌管之業務所頒行之法規命
    令，其既未牴觸現行法律，應屬合法有效。準此，系爭土地原八十八年公告現值
    ，既經被告查明地價抄錄錯誤屬實，乃遵照上開部頒更正地價作業注意事項之規
    定，核准更正公告為每平方公尺六、五００元，洵無違誤。次按公告現值為課徵
    土地增值稅及徵收補償地價之標準，其查估均有法定作業程序，於辦理公告之前
    ，均須先行提交縣市地價評議委員會評定通過，並報准內政部備查後，始據以公
    告之，於法尚無給予土地所有權人提出異議之權利。惟查地價更正核定之公告，
    依上開部頒「辦理更正公告地價，公告土地現值作業注意事項」第七點之規定，
    僅通知稅捐機關，尚無須另行通知土地所有權人之必要。又查本件土地現值經辦
    理更正公告後，原告並無提出異議之情事。
    理  由
一、按「直轄市或縣（市）主管機關於接到中央主管機關通知核准徵收案時，應即公
    告，並以書面通知土地或土地改良物所有權人及他項權利人。前項公告之期間為
    三十日。」、「土地權利關係人對於第十八條第一項之公告有異議者，應於公告
    期間內向該管直轄市或縣（市）主管機關以書面提出。該管直轄市或縣（市）主
    管機關接受異議後應即查明處理，並將查處情形以書面通知土地權利關係人。被
    徵收土地權利關係人對於徵收補償價額不服前項查處情形者，該管直轄市或縣（
    市）主管機關得提請地價評議委員會復議，土地權利關係人不服復議結果者，得
    依法提起行政救濟。」土地徵收條例第十八條、第二十二條第一項、第二項分別
    定有明文。查，系爭土地經被告於八十九年十月二十三日以八九府地權字第八九
    ００一七八一七七號函公告徵收，該土地以八十九年度公告現值每平方公尺八、
    三六九元，另加四成補償，公告期間自八十九年十月二十四日起至同年十一月二
    十二日止，原告以岡山鎮大遼里北機組自救會名義於八十九年十一月七日提出異
    議，因該異議書附有自救會成員名冊，而該名冊亦載有原告三人之姓名、住址及
    土地地號，堪認原告已合法提出異議。嗣經被告分別於八十九年十一月二十日、
    同年十二月二十日以八九府地權字第八九００一九六一九四、二一０五七三號函
    復查處情形，原告仍不服，因系爭土地非屬建地目土地或在發布實施都市計畫公
    告禁建前興建之合法房屋所坐落之土地，故未經移送地價評議委員會復議，而由
    被告於九十一年二月二十日以府地價字第九一００二八九一四號函復原告，以系
    爭土地與毗鄰供農作使用性質相近之土地，劃屬同一地價區段，堪稱充當，且上
    開補償地價經高雄縣地價及標準地價評議委員會評定通過，並報內政部備查，業
    已完成法定程序，並無違誤等情，有各該函附訴願卷可稽。則原告就公告徵收系
    爭土地補償金額不服，提出異議，請求調高補償費，而被告九十一年二月二十日
    府地價字第九一００二八九一四號函復意旨，仍維持原補償金額，即否准調高系
    爭補償費，該函自屬行政處分，本件原告因不服該函之處分，循序提起訴願及行
    政訴訟，並無不合，合先敘明。
二、按「本條例實施地區內之土地，政府於依法徵收時，應按照徵收當期之公告土地
    現值，補償其地價。在都市計畫區內之公共設施保留地，應按毗鄰非公共設施保
    留地之平均公告土地現值，補償其地價，其地上建築改良物，應參照重建價格補
    償。」、「被徵收之土地，應按照徵收當期之公告土地現值，補償其地價。在都
    市計畫區內之公共設施保留地，應按毗鄰非公共設施保留地之平均公告土地現值
    ，補償其地價。」分別為平均地權條例第十條及土地徵收條例第三十條第一項所
    明定。復按「公告地價或土地現值公告後，如發現有左列情形之一時，應由直轄
    市或縣（市）政府查明屬實核定公告更正。（一）宗地地價地號抄錄錯誤或遺漏
    。．．．」、「公告地價或土地現值公告後，如發現有左列情形之一時，應由直
    轄市或縣（市）政府重行提經地價評議委員會評議通過後公告更正。．．．（二
    ）區段地價計算錯誤。」亦為內政部八十三年四月二十三日台（八三）內地字第
    八三七四九六六號函修正「辦理更正公告地價、公告土地現值作業注意事項」第
    二點第一款、第三點第二款所明定。上開注意事項乃係內政部基於地政業務主管
    機關之職權，就更正公告地價、公告土地現值等技術性、細節性事項所為之規定
    ，且未逾越土地法等相關法規之規定，爰予援用。
三、本件原告丙○○所有坐落高雄縣岡山鎮○○段三０三之五地號土地，及原告甲○
    ○、乙○○共有同段三０七之二地號土地，係於八十九年一月間由農業區變更為
    交通用地（高雄捷運岡山北機廠用地），其八十九年（公告徵收當期）公告土地
    現值，經高雄縣岡山地政事務所依據平均地權條例第十條及土地徵收條例第三十
    條規定，按照毗鄰非公共設施保留地之區段地價平均計算結果為每平方公尺八、
    三六九元，復依上開平均計算結果之價格另加四成，作為系爭土地公告徵收之補
    償地價，經被告於八十九年十月二十三日以八九府地權字第八九００一七八一七
    七號函辦理公告徵收等情，為兩造分別陳明在卷，復有上開函影本附訴願卷足稽
    ，洵堪認定。而原告提起本件訴訟係以土地徵收條例第三十條規定，應按毗鄰非
    公共設施保留地之平均公告現值，補償其地價，是被告應以最接近系爭土地之非
    公共設施保留地作為計價標準，即以岡山鎮○○段等住宅用地之公告現值每平方
    公尺一九、一００元為補償地價，始稱合法，且與採行徵收高雄捷運大寮主機廠
    用地補償計價標準相一致，被告未就本件被徵收土地劃分地價區段，而將三十四
    公頃土地視為同一地價區段，業已背離實際土地地價之事實，原告所有系爭土地
    毗鄰住宅區，依現況而言，應屬於平均地權條例施行細則第六十三條第一項第一
    款後段規定之情形，即以路線價每平方公尺一九、一００元為補償地價。並非如
    被告所言，必須且唯一以全部被徵收土地毗鄰非保留地之區段地價（共有十三個
    區段地價）平均計算，被告核定單一補償地價，違背平均地權條例施行細則第六
    十三條規定與工程受益費徵收條例之土地受益規定等語，資為論據。
四、經查，系爭土地於六十三年三月六日實施岡山鎮擴大都市計畫前，該土地之使用
    分區○道路用地，於七十五年五月九日岡山鎮○○道原計畫寬度將四十公尺縮小
    變更為三十公尺，系爭土地乃變更為農業區，於八十九年一月五日變更高雄新市
    鎮特定區主要計畫（第一次通盤檢討）後，該土地使用分區變更為『交通用地』
    ，此有被告所屬建設局查復被告所屬地政局之會簽影本附訴願卷可資佐證。是系
    爭土地自七十五年五月九日起至八十九年一月五日前其使用分區為農業區，而高
    雄縣岡山地政事務所卻將該土地誤載為相毗鄰住宅區之地價，該地政事務所於八
    十九年一月間發現後，乃依前揭「辦理更正公告地價、公告土地現值作業注意事
    項」第二點第一款之規定，函請被告於八十九年三月一日以八九府地價字第八九
    ０００三五二六九號公告更正系爭土地公告現值為每平方公尺六、五００元，此
    有上開公告影本及高雄捷運北機廠用地評議前地價區段圖附本院卷及證物袋為憑
    。嗣系爭土地於八十九年一月經變更為交通用地後，因該地係屬都市計畫公共設
    施保留地，岡山地政事務所乃依平均地權條例第十條及土地徵收條例第三十條規
    定，按照毗鄰非公共設施保留地之地價平均計算結果，復於八十九年四月五日依
    上述「辦理更正公告地價、公告土地現值作業注意事項」第三點第二款之規定，
    函請被告於八十九年四月二十六日辦理更正，其八十八年公告土地現值每平方公
    尺八、二四六元，揆諸前揭「辦理更正公告地價、公告土地現值作業注意事項」
    之規定，並無不合。
五、次按都市計畫區內之公共設施保留地，應按毗鄰非公共設施保留地之平均公告土
    地現值，補償其地價，平均地權條例第十條及土地徵收條例第三十條第一項分別
    定有明文。所謂毗鄰之非公共設施保留地，係指整個徵收區段以外之毗鄰非公共
    設施保留地，並非指被徵收土地之毗鄰土地，此觀諸前揭法條之文義自明。又高
    雄捷運紅線北機廠用地面積約三四．一五公頃，位置涵蓋十三個區段地價，即橋
    頭鄉區地價九、０００元，橋頭鄉區地價五、五００元，橋頭鄉區地價五、五００元，岡山鎮區地價六、０００元，岡山鎮區地價一九、０００元，岡山鎮區地價四、五００元，岡山鎮區地價五、五００元，岡山鎮區地價四、二００元，岡山鎮○○○區
    段地價三、八００元，岡山鎮區地價三、七００元，岡山鎮區
    地價一二、五００元，岡山鎮區地價一九、０００元，岡山鎮○○○區
    段地價九、０００元，於八十九年一月間系爭土地變更為交通用地（即公共設施
    用地）後，岡山地政事務所以上開十三個區段地價之「算數平均值」，即將十三
    個區段地價之總和除以十三，計算系爭土地八十八年度公告土地現值為八、二四
    六元（其計算式為：〔（9,000＋5,500＋5,500＋6,000＋19,000＋4,500＋5,500
    ＋4,200＋3,800＋3,700＋12,500＋19,000＋9,000）÷13＝8,246〕，並於八十
    九年十月二十三日被告重新辦理公告徵收時，系爭土地依上開規定重新計算其八
    十九年公告土地現值為八、三六九元（其計算式：橋頭鄉區地價九、００
    ０元，橋頭鄉區地價五、五００元，橋頭鄉區地價七、０００元
    ，岡山鎮區地價六、０００元，岡山鎮區地價一九、一００元，
    岡山鎮區地價四、五００元，岡山鎮區地價五、五００元，岡
    山鎮區地價四、二００元，岡山鎮區地價三、八００元，岡山
    鎮區地價三、七００元，岡山鎮區地價一二、五００元，岡山
    鎮區地價一九、０００元，岡山鎮區地價九、０００元，故系
    爭土地八十九年公告土地現值為：〔（9,000＋5,500＋7,000＋6,000＋19,100＋
    4,500＋5,500＋4,200＋3,800＋3,700＋12,500＋19,000＋9,000）÷13＝8,369
    〕等情，亦據被告提出高雄捷運北機廠用地八十九年地價區段圖及岡山鎮區地價計算列式表附本院卷可參。且同地段三一０之三地號土地之八十八年
    度及八十九年度公告土地現值，亦與系爭土地相同，並經本院九十年度訴字第一
    八七○號判決在案，亦有上開判決正本附卷為憑。是岡山地政事務所已依平均地
    權條例施行細則第七條第二項規定重新計算系爭土地八十九年度公告土地現值為
    每平方公尺八、三六九元，而被告亦以上開公告土地現值另加四成補償，作為系
    爭土地之徵收補償地價，揆諸前揭說明，亦無違誤。原告主張系爭土地未依平均
    地權條例施行細則第七條第二項規定重新計算八十九年度公告土地現值云云，自
    不足採。
六、又本件高雄捷運岡山北機廠用地內之部分「建」地目土地及都市計畫發布前建有
    合法建物之土地，因鑑於土地利用價值較高，其地價顯然高出鄰近之田、旱地，
    故被告乃依照土地徵收條例第二十二條第二項規定，就該「建」地目土地及都市
    計畫發布前建有合法建物之土地之八十九年徵收當期公告土地現值，提交高雄縣
    地價暨標準地價評議委員會復議評定結果，適度調高為每平方公尺一九、一００
    元，並報奉內政部准予備查等完成法定程序後，據以辦理更正公告，此有被告九
    十年四月二十日九十府地價字第九００００六四九八三號公告附本院卷足稽，是
    被告就前述特殊情形之土地，基於公平原則，依土地徵收條例第二十二條第二項
    相關規定，酌情提高其土地現值，亦無不合。而系爭土地原係編定為農業用地，
    其用途並不相同，自不得比照辦理。
七、再按「第三條第二款所稱影響區段地價之資料，指土地使用管制、交通運輸、自
    然條件、土地改良、公共建設、特殊設施、工商活動、房屋建築現況、土地利用
    現況、發展趨勢及其他影響因素等。」、「劃分地價區段時，依左列規定辦理：
    ．．．三、繁榮街道路線價區段，應以裡地線為區段界線。四、一般路線價區段
    ，應以適當範圍為區段界線。．．．前項第三款所稱之繁榮街道路線價區段，指
    具有顯著商業活動之繁榮地區，依當地發展及地價高低情形劃設之地價區段。第
    四款所稱之一般路線價區段○○○○街道以外已開闢之道路，鄰接該道路之土地
    ，其地價顯著較高者，於適當範圍劃設之地價區段。」行為時地價調查估計規則
    第七條第一項、第二十一條第一項第三款、第四款、第二項分別定有明文。查，
    系爭土地西側面臨三十公尺寬之中山南路，該道路於七十六年間開闢，其對向毗
    鄰中山南路之土地則屬住宅區○○○○○路開闢完成後，鄰接該道路兩側之土地
    ，均未另行劃分繁榮街道路線價區段○○○路線價區段，且高雄捷運北機廠用地
    四週，除中山南路對向土地屬住宅區外，其餘地區則均屬農業區，此有原告九十
    二年三月三日準備書狀所附之現況圖及被告提出之高雄捷運北機廠用地八十九年
    地價區段圖等影本附本院卷為憑。故該捷運北機廠用地西側雖有四十公尺寬之台
    一線省道及三十公尺寬之中山南路通過，而系爭土地原屬農業用地，因上開道路
    之開闢，除對搬運農具及農作物較為便利外，因農地僅能供農業使用，縱使面臨
    道路，除耕作較為便捷外，仍不得作農業以外之使用，其使用價值自難與住宅區
    之土地相比擬，是系爭土地雖面臨中山南路，亦難認定其因鄰接該道路，致其地
    價因而有顯著較高之情形，故該土地未另劃設繁榮街道路線價區段○○○路線價
    區段，於法尚無不合。原告雖主張系爭土地符合平均地權條例施行細則第六十三
    條第一項第一款後段規定，應以一般路線價區段計算其地價云云。然按平均地權
    條例施行細則第六十三條第一項第一款規定「直轄市或縣（市）政府依本條例第
    四十六條查估土地現值時，對都市計畫公共設施保留地之地價，應依左列規定辦
    理：一、保留地處於繁榮街道路線價區段○○○路線價按其臨街深度指數計算。
    但處於非繁榮街道兩旁適當範圍內劃設之一般路線價區段○○○路線價為其地價
    。．．．」而系爭土地於七十六年中山南路開闢後，並未劃設繁榮街道路線價區
    段○○○路線價區段，已如前述，核與上開規定保留地已經劃設繁榮街道路線價
    區段○○○路線價區段，應如何計算其地價之情形並不相符，故本件系爭土地計
    算其地價時，自無上開規定之適用，原告上開主張，顯有誤會。
八、又按「各級政府於該管區域內，因推行都市建設，提高土地使用，便利交通或防
    止天然災害，而建築或改善道路、橋樑、溝渠、港口、碼頭、水庫、堤防、疏濬
    水道及其他水陸等工程，應就直接受益之公私有土地及其改良物，徵收工程受益
    費；其無直接受益之土地者，就使用該項工程設施之車輛、船舶徵收之。前項工
    程受益費之徵收數額，最高不得超過該項工程實際所需費用百分之八十。但就車
    輛、船舶徵收者，得按全額徵收之，其為水庫、堤防、疏濬水道等工程之徵收最
    低限額，由各級政府視實際情形定之。」、「前條所稱工程實際所需費用，包括
    左列各種費用：一、工程興建費。二、工程用地之徵購費及公地地價。三、地上
    物拆遷補償費。四、工程管理費。五、借款之利息負擔。前項第二款之公地地價
    ，以各該公地管理機關抵繳同一工程應繳納之工程受益費數額為限。」、「不同
    性質之工程，其工程受益費應予分別徵收；同性質之工程有重複受益時，僅就其
    受益較大者，予以計算徵收。」工程受益費徵收條例第二條、第三條、第十二條
    分別定有明文。查，系爭土地西側之台一線岡山外環道路開闢工程受益費計徵比
    例為總工程費用百分之三十五，其受益區範圍及負擔比例：一、受益線：各土地
    依其臨接受益線之長度分擔受益線之受益費負擔總額百分之二十。二、第一區○
    道路境界線自該線起垂直深入至等於路寬之地區負擔總額百分之四十。第二區沿
    第一區邊線自該線起垂直深入至等於路寬兩倍以內之地區負擔總額百分之二十五
    ，第三區沿第二區邊線自該線起垂直深入至等於路寬兩倍以內之地區負擔總額百
    分十五，此有原告提出之高雄縣岡山鎮公所徵收台一線岡山外環道路開闢工程受
    益費計徵簡要說明書附卷可參（原告九十二年五月六日準備書狀）。雖該工程受
    益費依鄰接新開闢道路之土地深度不同，所負擔之工程受益費比例有所不同，然
    揆諸上開工程受益費徵收條例之規定，徵收工程受益費之原因，為各級政府因推
    行都市建設，提高土地使用，便利交通或防止天然災害，而建築或改善道路、橋
    樑、溝渠、港口、碼頭、水庫、堤防、疏濬水道及其他水陸等工程，就直接受益
    之公私有土地及其改良物，徵收工程受益費，其徵收之比例亦有一定之限制，至
    於受益範圍及徵收費率，則由各地方政府視其財政狀況、總工程費用額及工程完
    成後土地受益情形等實際情形定之，核與平均地權條例第十條係就土地徵收之地
    價補償所為之規定，其規範之目的截然不同，自難相提併論。縱使系爭土地因鄰
    接台一線岡山外環道路，其負擔之工程受益費比例較裡地為高，尚難以此即認定
    其地價顯著較高，而系爭土地原屬農業區土地，僅能供農業使用，其因鄰接道路
    僅對其耕作較為便利，並不因其鄰接道路而得作為住宅或商業使用，已如前述。
    故原告主張系爭土地因道路開闢，其繳交之工程受益費較裡地為高，其地價顯著
    較高，應劃設一般路線價云云，亦不足採。
九、綜上所述，原告之主張既不足取，被告以系爭土地與毗鄰供農作使用性質相近之
    土地，劃屬同一地價區段，堪稱允當，且系爭補償地價經高雄縣地價及標準地價
    評議委員會評定通過，並報內政部備查，業已完成法定程序，而否准原告調高補
    償地價之請求，並無違誤。訴願決定予以維持，亦無不合。原告起訴意旨求為撤
    銷，並訴請被告應改依公告現值每平方公尺一九、一００元為徵收系爭土地之徵
    收補償現值，均無理由，應予駁回。
十、據上論結，本件原告之訴為無理由，依行政訴訟法第二百條第二款、第九十八條
    第三項前段、第一百零四條、民事訴訟法第八十五條第一項前段，判決如主文。
中      華      民      國    九十二    年      十      月      九      日
                              高雄高等行政法院第一庭
                                          審判長法官  陳光秀
                                          法      官  楊惠欽
                                          法      官  李協明
右為正本係照原本作成。
如不服本判決，應於判決送達後二十日內向本院提出上訴書狀，其未表明上訴理由者
，應於提起上訴後二十日內向本院提出上訴理由書（須按對造人數附繕本）；如於本
判決宣示或公告後送達前提起上訴者，應於判決送達後二十日內補提上訴理由書（須
附繕本）。未表明上訴理由者，逕以裁定駁回。
提起上訴應預繳送達用雙掛號郵票七份（每份三十四元）。
中      華      民      國    九十二    年      十      月      九      日
                                          法院書記官  蔡玫芳


司法院資訊處製作；財團法人民間司法改革基金會備份。
